【裁判字號】    98,保險,22
【裁判日期】    990531
【裁判案由】    給付保險金
【裁判全文】
臺灣板橋地方法院民事判決              98年度保險字第22號
原      告  丙○○
訴訟代理人  洪志文律師
複代理人    方興中律師
被      告  富邦人壽保險股份有限公司
法定代理人  丁○○
訴訟代理人  鄭建國律師
被      告  南山人壽保險股份有限公司
法定代理人  戊○○
訴訟代理人  甲○○
上列當事人間給付保險金事件，經本院於民國99年5 月12日言詞
辯論終結，判決如下：
    主  文
原告之訴及假執行之聲請均駁回。
訴訟費用由原告負擔。
    事實及理由
壹、程序方面
    按訴狀送達後，原告不得將原訴變更或追加他訴，但請求之
    基礎事實同一，或擴張、減縮應受判決事項之聲明者，不在
    此限。原告於判決確定前，得撤回訴之全部或一部，但被告
    已為本案之言詞辯論者，應得其同意，民事訴訟法第255 條
    第1 項第2 、3 款、第262 條第1 項分別定有明文。本件原
    告起訴時原聲明：被告富邦人壽保險股份有限公司（下稱富
    邦人壽保險公司）應給付原告新臺幣（下同）2,433,400 元
    ；被告南山人壽保險股份有限公司（下稱南山人壽保險公司
    ）應給付原告120 萬元，及均自起訴狀繕本送達之翌日起至
    清償日止，按週年利率10％計算之利息。嗣於民國99年3 月
    31 日 訴訟程序中具狀變更聲明為：被告富邦人壽保險公司
    應給付原告2,363,380 元，及自起訴狀繕本送達之翌日起至
    清償日止，按週年利率10％計算之利息（見本院卷第26頁）
    ，經核原告上開所為係基於同一保險契約之請求權，並未變
    更訴訟標的，而係減縮應受判決事項之聲明，依民事訴訟法
    第255 條第1 項第2 、3 款規定，尚屬無礙，應予准許。另
    原告於本院99年3 月31日言詞辯論期日當庭具狀撤回其基於
    「南山人壽康祥一生終身保險-C型」保險契約，對被告南山
    人壽保險公司請求之保險金20萬元部分之訴，並經被告同意
    （見本院卷第24頁反面言詞辯論筆錄），則該部分已脫離
    本件訴訟繫屬，附此敘明。
貳、實體方面
一、原告主張：
  (一)原告之兄即訴外人廖康荏，生前以其自己為要保人、被保險
    人，投保下列保險契約：
  1.於89年2 月25日以原告及原告之母張素真（已歿）為受益人
    ，向美國安泰人壽保險股份有限公司臺灣分公司（現已與被
    告富邦人壽保險公司合併，改名為富邦人壽保險公司）投保
    保險金額30萬元之「安泰嘉祥增額養老壽險」主契約，及保
    險金額100 萬元之「意外傷殘保險」等附約。嗣於90年10月
    間將主契約之保險金額變更為20萬元，意外傷殘保險附約之
    保險金額變更為200 萬元。
  2.於97年1 月10日以原告為受益人，向被告南山人壽保險公司
    投保保險金額20萬元之「南山人壽康祥一生終身保險-C 型
    」主契約，及保險金額100 萬元之「傷害保險」等附約。
  (二)嗣被保險人廖康荏在97年11月16日上午8 時30分許，於臺北
    縣中和市○○路○ 段303 號8 樓其同居人鄭智元住處外之通
    道，因酒後判斷力、肢體協調能力及肌肉控制力均不佳，不
    慎自通道旁之窗戶墜落，受有顱骨骨折外傷，致神經性休克
    而死亡，足認被保險人廖康荏係由於非疾病所引起之外來突
    發事故而死亡。事故發生後，原告依保險契約之約定申請給
    付保險金，詎被告等竟均以被保險人係故意自殺身亡為由，
    拒絕給付保險金。被告等既主張有拒絕給付保險金之事由，
    即應就此有利於己之事實負舉證責任。按「被保險人或受益
    人僅須證明保險事故之損害業已發生即可。保險人如主張其
    有免責事由，應由保險人負舉證之責。」、「當事人主張有
    利於己之事實者，就其事實有舉證之責任，民事訴訟法第27
    7 條定有明文。人壽保險人於被保險人在契約規定年限內死
    亡，或屆契約規定年限而仍生存時，依照契約負給付保險金
    額之責；傷害保險人於被保險人遭受意外傷害及其所致殘廢
    或死亡時，負給付保險金額之責，保險法第101 條、第131
    條定有明文，準此以言，若保險人於保險事故發生時主張有
    拒絕給付之事由，即應就此有利於己之事實負舉證責任。」
    （最高法院74年台上字第848 號、91年度台上字第1272 號
    判決參照）。本件被告等既主張被保險人係故意自殺死亡，
    其等有免責事由，因該免責事由係屬權利排除之特別要件事
    實，依上開實務見解之旨及舉證責任分配之法則，被告等自
    應就此有利於己之事實，負證明之責。
  (三)被保險人廖康荏於案發時並非以魚躍方式跳出窗戶，進而墜
    落身亡。雖證人乙○○於具結證稱：廖康荏突然叫一聲「啊
    」，衝很快，看到窗戶他就像跳水一樣跳下去云云。惟查：
  1.由被告南山人壽保險公司所提出被證2 之調查報告書內容，
    可知被保險人廖康荏陳屍地點距離大樓牆面約4 米，顯非被
    保險人廖康荏於案發時以魚躍方式跳出窗戶，否則死者陳屍
    地點距離大樓牆面當不只有4 米之距離。
  2.另由相驗卷第41頁之檢驗報告書內，有關被保險人廖康荏之
    四肢均有擦傷、皮下出血、割傷等傷勢，此傷勢如何而來？
    若被保險人廖康荏看到窗戶就像跳水一樣跳下去，則應無上
    開四肢之傷勢存在。準此，證人乙○○於鈞院上具結證稱：
    訴外人廖康荏突然叫一聲「啊」，衝很快，看到窗戶他就像
    跳水一樣跳下去云云，顯與事實不符。
  3.再者，被保險人墜樓現場窗戶離地高度為80公分，被保險人
    身高為177 公分，其人體重心位置在99公分（約在身高56
    ％）處，設若其立於窗戶旁，即僅有顯然低於其身體重心位
    置之高80公分牆面可以依憑，其因酒後重心不穩自8 樓墜落
    ，要非不可能。
  (四)被保險人廖康荏於97年11月16日墜落時，意識並不清晰，無
    法辯識其所作所為，自不該當「故意自殺行為」：
  1.由相驗卷第9 、14頁之廖志成（被保險人廖康荏之弟弟）、
    鄭智元（被保險人廖康荏之同居人）調查筆錄內，均陳稱廖
    康荏無自殺輕生之念頭，且證人乙○○於本院言詞辯論時具
    結證稱：沒有聽到廖康荏在墜樓前有說過不想活的話云云（
    參本案卷第54頁），自難謂被保險人廖康荏有故意自殺之動
    機存在。
  2.由相驗卷第12、13頁之鄭智元（被保險人廖康荏之同居人）
    調查筆錄內，陳稱：廖康荏於案發當天，從凌晨0 點一直喝
    調酒及伏特加到5 、6 點左右…突然廖康荏不知道怎樣就突
    然情緒失控後，他一邊翻房間的東西一邊跑到陽台上一直在
    叫（救命啊），覺得他意識不清楚似乎不認識我…我從早上
    6 點到7 點多就一直在安撫他，直到警方到達現場…其中並
    有使用助興劑…廖康荏之前使用助興劑超過2 次，之前使用
    助興劑時都有喝酒，但是都沒有發生像今天這種情形云云。
    顯見被保險人廖康荏於案發當天喝酒喝很多，並有使用助興
    劑，導致情緒失控、意識不清，但事前並未預見使用助興劑
    會亢奮到這種程度。
  3.證人乙○○於本院言詞辯論時具結證稱：死者廖康荏全身赤
    裸的衝出來，一開始衝出來的時候他跌倒到地上，他說他不
    想進去，還有喊救命…突然間拔腿往走廊那邊衝去…情緒很
    激動…問到一半叫了一聲「啊」就衝到走廊另一邊的字路口
    ，看到窗戶他就像跳水一樣跳下去…他衝來衝去的行為跟一
    般人不一樣…他表現的行為很亢奮…他第一次衝出去的時候
    跌跌撞撞，他是測身靠著牆壁跑等語，由上開證述可知被保
    險人廖康荏於案發當時情緒失控、意識不清。雖被保險人廖
    康荏於案發當時對證人乙○○之訊問事項有所回答，但其回
    答內容則屬胡言亂語（如：回答沒有親人一事），難謂其意
    識狀況清楚。
  4.又被保險人廖康荏於案發當天，從凌晨0 點一直喝調酒及伏
    特加到5 、6 點左右，其中並有使用助興劑，導致突然情緒
    失控、意識不清，其同居人從早上6 點到7 點多就一直在安
    撫他，自難謂警員乙○○到場後，被保險人廖康荏意識就變
    清楚。此由同時段內，被保險人廖康荏作出證人乙○○所證
    稱上開怪異行為，可得而知。
  5.縱退萬步言，被保險人廖康荏以魚躍方式跳出窗戶，進而墜
    落身亡行為屬實，然保險法第109 條第1 項所指被保險人故
    意自殺，保險人不負給付保險金額者，不包括精神病或其他
    精神障礙等非自由意志所致之殺害自己之行為在內；亦即，
    故意自殺，係指行為人於精神正常狀態下所為者而言，若因
    精神失常而為自殺，仍屬意外死亡（最高法院92年度台上字
    第2077號判決意旨參照）。本案被保險人廖康荏於案發當時
    情緒失控、意識不清，已如前述，則其以魚躍方式跳出窗戶
    ，進而墜落身亡行為，亦難謂屬精神正常狀態下所為者，自
    非該當故意自殺除外責任之要件，是被告等主張被保險人屬
    故意自殺行為而符合除外責任免賠一事，並無理由。
  (五)綜上，原告之兄廖康荏（原名廖志宏）於97年11月16日，不
    慎自通道旁之窗戶意外墜落身亡，為此，爰依保險法第101
    、131 條及保險契約關係，請求被告給付如下：
  1.被告富邦人壽保險公司部分：被告富邦人壽應承受基於美國
    安泰人壽保險股份有限公司臺灣分公司與廖康荏所簽立之保
    單內容，依據意外傷殘保險附約第7 、8 條規定給付身故保
    險金，另由保單利益給付表規定，依保單年度來決定意外身
    故之保險金額度，而原告之兄廖康荏係自90年10月間，將意
    外傷殘保險附約之保險金額變更為200 萬元，並於90年10月
    18日生效（參保險單契約內容變更申請書；同原證2 ），是
    應自該生效日來計算保單年度，直到被保險人廖康荏於97年
    11月16日身亡為止，其保單年度已達7 年，對照於保單利益
    給付表內容，被告富邦人壽保險公司應給付身故保險金2,36
    3,380 元整，原告身為上開保單之受益人，自當有權請求被
    告富邦人壽保險公司給付身故保險金。
  2.被告南山人壽保險公司部分：被告南山人壽保險公司應基於
    與廖康荏所簽立之保單內容，依據意外傷殘保險附約第6 條
    第1 項規定依保險金額給付意外身故保險金，另由意外傷殘
    保險附約第2 條規定所謂保險金額是指本附約保險單所載之
    保險金額，而由保單內容可知「傷害保險」之保險金額為10
    0 萬元，是以被告南山人壽保險公司應給付身故保險金100
    萬元整，原告身為上開保單之受益人，自當有權請求被告南
    山人壽保險公司應給付身故保險金。
  3.按「保險人應於要保人或被保險人交齊證明文件後，於約定
    期限內給付賠償金額。無約定期限者，應於接到通知後15日
    內給付之。保險人因可歸責於自己之事由致未在前項規定期
    限內為給付者，應給付遲延利息年利一分。」保險法第34條
    定有明文。本件保險事故發生後，原告依保險契約之約定申
    請給付保險金，詎被告等竟均以被保險人係故意自殺身亡為
    由，拒絕給付保險金，是以依據保險法第34條規定，請求被
    告等就身故保險金部分，給付自起訴狀繕本送達之翌日起至
    清償日止，按週年利率10％計算之利息，自屬合理。
  (六)聲明：1.被告富邦人壽保險公司應給付原告2,363, 380元，
    被告南山人壽保險公司應給付原告100 萬元，及均自起訴狀
    繕本送達之翌日起至清償日止，按週年利率10％計算之利息
    。2.原告願供擔保，請准宣告假執行。
二、被告則以：
  (一)富邦人壽保險公司部分：
  1.被保險人廖康荏（原名廖志宏）生前固曾向安泰人壽投保「
    安泰嘉祥增額養老壽險」（主約）與「安泰意外傷殘保險附
    約」，惟被保險人死亡後，其「意外傷殘保險附約」之死亡
    保險金200 萬元，因不符「意外事故」之要件而未給付。
  2.系爭「安泰意外傷殘保險附約」保單條款第7 條業已約定：
    「被保險人於本附約有效期間內，因遭受意外傷害事故，致
    其身體蒙受傷害而致死亡、殘廢、失能或接受醫療時，本公
    司依照本附約的約定，給付保險金。前項所稱意外傷害事故
    ，指非由疾病引起之外來突發事故。」準此，原告向被告請
    求保險給付之前提，自應就死亡事故之發生，係因被保險人
    遭受外來、突發之「意外」事故所致者，盡其證明之義務。
    惟查卷附「臺灣板橋地方法院檢察署相驗屍體證明書」有關
    被保險人廖康荏之「死亡方式」乙欄，並非勾選「意外」，
    顯見原告主張被保險人係因酒後重心不穩而不慎自8 樓電梯
    間窗戶墜落乙節，已非可信。況被保險人遭遇「意外」事故
    致死，係請求系爭「意外傷殘保險附約」死亡給付之前提要
    件，則原告應就此權利發生要件之事實盡其舉證責任。
  3.查被保險人廖康荏於97年11月16日上午8 時許墜樓死亡後，
    其同居男子鄭智元於警詢時業已陳稱：「我跟廖康荏現住於
    中和市○○路○段303 號8 樓之9 。我朋友廖康荏買的，於
    今年7 月初一起搬進去的」等語（見相驗卷第11頁），足見
    廖康荏對於其住處之週遭環境，應已相當熟悉，亦即其住處
    8 樓電梯間之窗戶，係面對室外中庭，且窗外並無任何出入
    （或上下樓梯）之通道乙節，理應知之甚稔（見相驗卷第26
    頁死亡現場相片）。
  4.中和分局錦和派出所警員乙○○於檢察官訊問時證稱：「（
    問：97年11月16日7 時40分許，是否至中和市○○路○ 段30
    3 號8 樓之9 處理？）我和劉（貴弘）接獲勤務中心通報一
    起到上址，到上址後，鄭智元出來開門，他沒有穿衣服，後
    來看到死者（指廖康荏）沒有穿衣服衝出來喊救命，衝到門
    口，死者和鄭智元兩人就跌倒在地上，我們就將他們兩人扶
    起來並隔開，死者突然就衝到外面走廊的盡頭，我趕快跟過
    去，並叫劉拿衣服給死者穿，死者穿好褲子，我就安撫他，
    把他帶到門口，該大樓警衛也在旁邊，劉當時在房內顧鄭智
    元，當時我感覺死者情緒比較緩和，我問死者一些基本資料
    ，他有回答，當時我是和死者面對面站著，警衛站在死者右
    手邊，死者答話答一半，突然狂叫一聲，從警衛旁邊，衝到
    他先前衝到的走廊盡頭，我趕快追過去，就看到死者魚躍式
    的往窗戶跳出去，我根本來不及抓住他，且當時死者是突然
    動作，那名大樓警衛也來不及跟著他。」（見相驗卷第33
    頁），顯見廖康荏跳樓當時，並非因酒醉重心不穩而墜樓，
    且其死意甚堅，否則豈會在警員與大樓警衛之重重看護下，
    兩度「衝」至走廊盡頭，又以「魚躍」姿式跳出電梯間之窗
    外？則本件被保險人廖康荏跳樓身亡，應屬自致行為，而非
    遭遇意外傷害事故所致，自不符合請領系爭「安泰意外傷殘
    保險附約」死亡保險金之要件。
  5.綜上所述，本件並無任何積極證據足以證明被保險人之死亡
    ，係因遭受外來、突發之意外事故所致，是原告起訴請求身
    故保險金，顯無理由。
  (二)南山人壽保險公司部分：
  1.原告請求意外身故保險金部分，原告應就被保險人廖康荏係
    因意外事故致死負舉證責任：
  (1)按「當事人主張有利於己之事實者，就其事實有舉證之責任
    」，民事訴訟法第277條前段定有明文。所謂舉證係指就爭
    訟事實提出足供法院對其所主張者為有利認定之證據而言，
    若所舉證據，不能對其爭訟事實為相當之證明，自無從認定
    其主張為真正。又「民事訴訟法如係由原告主張有權利者，
    應先由原告負舉證之責，若原告先不能舉證，以證實自己主
    張之事實為真實，則被告就其抗辯事實，即令不能舉證，或
    其所舉證尚有瑕疵，亦應駁回原告之請求」，此為舉證責任
    分擔之原則，最高法院17年度上字第917號判例可資參照。
  (2)依「南山人壽傷害保險附約」第2 條第2 項「本附約所稱之
    意外傷害事故，是指非由疾病引起之外來突發事故。」及第
    6 條第1 項「被保險人於本附約有效期間內遭受第2 條約定
    的意外傷害事故，自意外傷害事故發生之日起180 日以內死
    亡者，本公司按保險金額給付意外身故保險金。」之約定可
    知，需被保險人於保險期間內確因遭受外來突發的意外傷害
    事故，致其身體蒙受傷害而致成死亡時，方符合保險給付之
    要件，而依前開舉證責任分配之原則，原告應就此一權利發
    生事實（即被保險人廖康荏係遭受外來突發的意外傷害事故
    致死之事實）負舉證責任，否則被告即無給付意外身故保險
    金之責。
  (3)惟依原告所提出被保險人之「相驗屍體證明書」，就「死亡
    方式」欄位係勾選為「不詳」而非勾選「意外」，故依上開
    資料，僅能證明被保險人已死亡之事實，尚無法證明被保險
    人係意外死亡，是以在原告無法證明被保險人係因意外事故
    死亡情形下，被告即無給付意外身故保險金之責。
  2.退一步言，如法院認原告已盡舉證責任，則本件被保險人廖
    康荏自高處墜落死亡一事，亦屬系爭保單除外責任事由，被
    告仍無給付意外事故保險金之責任：
  (1)按系爭「南山人壽傷害保險附約」第14條除外責任約定「被
    保險人因下列原因致成死亡、…時，本公司不負給付保險金
    的責任。一、要保人、被保險人的故意行為。」故若因被保
    險人之故意行為致成死亡時，則被告即無給付意外身故保險
    金之責。
  (2)原告雖主張因被保險人廖康荏酒後判斷力、肢體協調能力及
    肌肉控制力均不佳而不慎自通道旁之窗戶墜落死亡，惟查：
  依蘋果日報97年11月17日之新聞報導指出「跳樓身亡的男同
    志廖康荏（35歲）。…據鄰居表示，清晨起便聽到有男子大
    聲喧囂，還有人大叫「不想活了」，一直吵到天亮。…轄區
    警員獲報後，派出兩名警員前往處理，…，當時警員勸導兩
    人穿上褲子，但站在住處外面對警員詢問時，廖男竟突然趁
    隙跑至電梯旁的窗口，隨即以超人般姿勢由8樓縱身一躍跳
    下，撞擊樹木後墜落大樓後方的中庭慘死，突來之舉讓在場
    人士措手不及。」。
  現場處理之警員乙○○所做調查報告指出「死者鄭姓友人由
    劉貴弘警員陪同於屋內進行訪談，其則是與死者廖康荏與大
    樓警衛於屋外訪談，其與死者訪談約10分鐘，對於詢問之問
    題均能清楚應對，其靠牆站立心情平穩，距離窗口約4~5 公
    尺，但死者突然大叫一聲直接朝電梯旁窗戶衝去，其擔心死
    者發生危險隨後追上，不料廖康荏直接從窗戶仿效跳水姿勢
    ，在未碰觸窗框的情況下由8 樓一躍而下。」故依上開媒體
    報導及承辦員警之調查報告可知，被保險人廖康荏自高處墜
    落，係被保險人自身故意行為所致，依系爭保單除外責任之
    規定，被告即無給付意外身故保險金之責。
  (三)被告均聲明：1.原告之訴及假執行之聲請均駁回。2.如受不
    利益之判決，願供擔保請求免為宣告假執行。
三、兩造不爭執之事項：
  (一)被保險人廖康荏於89年2 月25日以原告及原告之母張素真（
    已歿）為受益人，向美國安泰人壽保險股份有限公司臺灣分
    公司（現已與被告富邦人壽保險公司合併，改名為富邦人壽
    保險公司）投保保險金額30萬元之「安泰嘉祥增額養老壽險
    」主契約，及保險金額100 萬元之「意外傷殘保險」等附約
    。嗣於90年10月間將主契約之保險金額變更為20萬元，意外
    傷殘保險附約之保險金額變更為200 萬元（見臺灣臺北地方
    法院98年度審保險字第111 號卷第5 至19頁人壽保險要保書
    及保單頁面等影本，本院卷第12至19頁安泰意外傷殘保險附
    約影本）。
  (二)被保險人廖康荏於97年1 月10日以原告為受益人，向被告南
    山人壽保險公司投保保險金額20萬元之「南山人壽康祥一生
    終身保險-C型」主契約，及保險金額100 萬元之「傷害保險
    」等附約（見臺灣臺北地方法院98年度審保險字第111 號卷
    第20、21頁保險單首頁影本，本院卷第28至33頁南山人壽傷
    害保險附約及人身保險要保書等影本）。
  (三)被保險人廖康荏於97年11月16日上午8 時許，自臺北縣中和
    市○○路○ 段303 號8 樓之9 同樓層之共用走廊窗戶墜樓，
    致顱骨骨折引發神經性休克而死亡（見臺灣臺北地方法院98
    年度審保險字第111 號卷第22頁臺灣板橋地方法院檢察署相
    驗屍體證明書影本，並經本院調取同署97年度相字第1460號
    相驗卷宗影印存卷）。
四、本院之判斷：
  (一)原告主張被保險人廖康荏係因意外事故死亡，請求被告依系
    爭保險契約給付保險金，被告則以前詞置辯。是本件所應審
    究之爭點為：被保險人廖康荏之死因是否屬於系爭保險契約
    「保險範圍」所稱之意外事故？有無系爭保險契約「除外責
    任」約款之適用？茲論述如次。
  (二)按「傷害保險人於被保險人遭受意外傷害及其所致殘廢或死
    亡時，負給付保險金額之責。前項意外傷害，指非由疾病引
    起之外來突發事故所致者。」，保險法第131 條定有明文。
    另依「安泰意外傷殘保險附約」第7 條保險範圍、第8 條身
    故保險金的給付、第14條除外責任（原因）第1 項第2 款分
    別約定：「被保險人於本附約有效期間內，因遭受意外傷害
    事故，致其身體蒙受傷害而致死亡、殘廢、失能或接受醫療
    時，本公司依照本附約的約定，給付保險金。前項所稱意外
    傷害事故，指非由疾病引起之外來突發事故。」、「被保險
    人於本契約有效期間內遭受第七條約定的意外傷害事故致其
    身體蒙受傷害，並自意外傷害事故發生之日起一百八十日以
    內死亡者，本公司按保險金額給付身故保險金」、「被保險
    人直接因下列事由致成死亡、殘廢、失能，或致傷害而受醫
    療時，本公司不負給付保險金的責任：二、... 被保險人的
    故意行為。」等語（見本院卷第13、14頁）；又「南山人壽
    傷害保險附約」第2 條第2 項、第6 條第1 項本文及第14條
    第1 項第1 款亦為相同之約定（見本院卷第28、30頁）。次
    按所謂外來突發事故，指自身以外之事故，且事發突然無法
    防範者而言，與一般生活上所稱之意外係指意料之外含義不
    同，必須滿足下列要件：(1)非疾病引起：指非自身所患病症
    所致，(2)為外來的：意即限定引起事故的原因係出於自身以
    外外在環境（包括他人之行止）之變化，故內發疾病所導致
    之結果應排除在外，(3)為突發的：意即外在環境之變化係急
    遽以致不可預期或出乎預料之外。足見系爭契約之保險事故
    ，須為因遭受意外傷害事故所引起之死亡始屬之（原因險）
    ，與壽險契約以被保險人之死亡即負有給付義務（結果險）
    有別，其範圍應從嚴認定，否則無以區別人壽保險與意外傷
    害保險之定義。從而，意外保險契約以意外事故發生為保險
    金給付請求權之要件，則依民事訴訟法第277 條前段「當事
    人主張於己有利之事實者，就其事實有舉證之責任」之規定
    及舉證責任分配原則，原告應就此權利發生之事實即被保險
    人係遭遇外來突發之意外事故而死亡之事實，負舉證責任。
  (三)本件原告主張被保險人因酒後判斷力、肢體協調能力及肌肉
    控制力均不佳，不慎自通道旁之窗戶墜落而死亡，並提出臺
    灣板橋地方法院檢察署相驗屍體證明書影本為證（見臺灣臺
    北地方法院98年度審保險字第111 號卷第22頁）。惟觀諸上
    開相驗屍體證明書之「死亡原因」雖記載：「神經性休克、
    顱骨骨折、高處墜落」，然此記載尚無由證明被保險人係「
    遭遇外來突發之意外事故」。
  (四)關於本件被保險人墜樓之過程，據目擊證人即現場處理警員
    乙○○於本院具結證稱：「97年11月16日上午7 點多我去巡
    邏，7 點50分的時候到達現場。那天本來是通報打架事件，
    那棟大樓有管理人，就請1 樓的管理員秦瑞昌帶我們上去，
    當時有兩位警員，另外一位警員是劉貴弘，我們上去後到8
    樓之9 敲門，都沒有人應門，但有聽到裡面有吵鬧聲，後來
    有一男生鄭智元出來開門，那時候他沒有穿衣服，他說沒有
    甚麼事，他們喝了酒，在發酒瘋，但是當時我們聽到裡面確
    實還有一個人在裡面，後來我們叫他開門但是他不開門，後
    來死者廖康荏全身赤裸的衝出來，一開始衝出來的時候他跌
    倒到地上，他說他不想進去，還有喊『救命』，然後我們試
    著把鄭智元與廖康荏隔開，後來廖康荏就突然間拔腿往走廊
    那邊衝去，我就與保全跑過去把廖康荏壓制在地上，再把他
    帶回來，拿褲子給他穿，在這個過程中他都沒有講話，情緒
    很激動，因為他都不想跟旁邊的人講話，在他穿褲子的時候
    我就一邊問話，我問他叫什麼名字，住哪裡，有沒有親人，
    為何喊救命，這個過程中他的情緒很平穩，他也有回答我，
    他說他住北投，鄭智元是他最親的人，沒有其他親人，感覺
    上當時他的意識是清楚的，因為他會回答我的問題，我站在
    他的正對面，保全站在他的右手邊，問到一半他突然叫了一
    聲「啊」就衝到走廊另外一邊的T 字路口，看到窗戶他就像
    跳水一樣的跳下去，那個窗戶沒有玻璃。（廖康荏墜樓前精
    神及意識狀況如何？）他表現的行為很亢奮，但是我問他話
    的時候，他還可以回答我。（他跳下去的一瞬間你有看到嗎
    ？）我有看到。」等語甚詳（見本院卷第53頁反面至54頁）
    ，核與證人乙○○於臺灣板橋地方法院檢察署97年度相字第
    1460號相驗事件檢察官調查時陳述之情節一致（見該相驗卷
    宗第33頁），並經本院調取上開相驗卷宗核閱無誤。參以證
    人乙○○係因民眾報案始前往本件事故現場處理，其與被保
    險人並無利害關係，且其於本院之證詞業經具結，是其證詞
    堪信屬實。從而，本件被保險人既係自行快速衝向窗戶，看
    到窗戶就以跳水的方式跳下樓，顯見被保險人墜樓係其自己
    之故意行為所致，並非外來突發的事故所造成。是被告等抗
    辯被保險人之死亡並非因外來突發事故所致，堪以採信，從
    而，依系爭保險契約之約定，被告等自不負給付意外傷害事
    故死亡保險金之義務。
  (五)本件原告另主張：由被告南山人壽保險公司所提出被證2 之
    調查報告書（見本院卷第44頁）內容，可知被保險人陳屍地
    點距離大樓牆面約4 米，顯非被保險人廖康荏於案發時以魚
    躍方式跳出窗戶，否則死者陳屍地點距離大樓牆面當不只有
    4 米之距離；又依上開相驗卷附之檢驗報告書（上開相驗卷
    宗第41頁）之記載，被保險人四肢均有擦傷、皮下出血、割
    傷等傷勢，若被保險人廖康荏看到窗戶就像跳水一樣跳下去
    ，則應無上開四肢之傷勢存在云云，實屬推測之詞，並無實
    據，尚無可採。原告又主張：被保險人墜樓現場窗戶離地高
    度為80公分，被保險人身高為177 公分，其人體重心位置在
    99 公 分（約在身高56％）處，設若其立於窗戶旁，即僅有
    顯然低於其身體重心位置之高80公分牆面可以依憑，其因酒
    後重心不穩自8 樓墜落，要非不可能云云，惟證人乙○○已
    證稱：被保險人衝到走廊另外一邊的T 字路口，看到窗戶他
    就像跳水一樣的跳下去等情明確，是被保險人顯然不是因為
    立於窗戶旁重心不穩而墜樓，是原告此部分主張亦無可採。
    再者，原告主張：被保險人於案發當天喝酒喝很多，並有使
    用助興劑，導致情緒失控、意識不清，縱被保險人以魚躍方
    式跳出窗戶而墜落身亡，難謂屬精神正常狀態下所為者，而
    保險法第109 條第1 項所指被保險人故意自殺，保險人不負
    給付保險金額者，不包括精神病或其他精神障礙等非自由意
    志所致之殺害自己之行為在內，本件被保險人之行為自非該
    當故意自殺除外責任之要件云云，並舉訴外人即被保險人之
    同居人鄭智元於警詢筆錄之供詞為證（見上開相驗卷第12、
    13頁）。惟按保險法第109 條第1 項規定：「被保險人故意
    自殺者，保險人不負給付保險金額之責任」，未明定被保險
    人如為精神病患、或其他精神障礙者得異其適用（最高法院
    98年度台上字第643 號判決意旨參照），是該條所稱之「故
    意自殺」，不得將之限定於「自由意志」，「精神正常狀態
    」下之殺害自己行為。而訴外人鄭智元於警詢筆錄之供詞，
    固足證明鄭智元與被保險人有一起飲酒及使用助興劑之事實
    ，惟飲酒及使用助興劑是否即會使人意識不清？其程度如何
    ？是否達無意識之程度？原告並未舉證證明，則原告主張上
    情，尚屬無據。至於原告聲請通知證人鄭智元到庭，以證明
    被保險人當時有無自殺的動機及死者當時的意識狀態等事實
    ，惟本件事發前鄭智元係與被保險人一同飲酒，則鄭智元自
    己之精神狀態如何尚不得而知；且飲酒及使用助興劑對於被
    保險人意識之影響，因被保險人本身之身體狀況、飲酒量及
    助興劑之成分而有影響，顯然不能將大量飲酒者與無行為能
    力人或無意識行為同視，且此涉及醫學專業之判斷，尚非鄭
    智元所得證明；況厭世念頭之發生，其原因多端，有時於一
    念之間即生結束自己生命之念頭，縱被保險人未曾與鄭智元
    提及輕生念頭，亦無從推認被保險人即不會有自殺之行為，
    基此，本院認無通知證人鄭智元到庭之必要，附此敘明。
五、綜上所述，本件被保險人係自行快速衝向窗戶，看到窗戶就
    以跳水的方式跳下樓，顯見被保險人墜樓係其自己之故意行
    為所致，並非外來突發的事故所造成。是被告等抗辯被保險
    人之死亡並非因外來突發事故所致，堪以採信。從而，原告
    主張依系爭保險契約，請求被告富邦人壽保險公司應給付原
    告2,363, 380元，被告南山人壽保險公司應給付原告100 萬
    元，及均自起訴狀繕本送達之翌日起至清償日止，按週年利
    率10％計算之利息，均無理由，應予駁回。又原告之訴既經
    駁回，其假執行之聲請即失所附麗，應併駁回之。
六、本件事證已臻明確，兩造其餘攻擊防禦方法及未經援用之證
    據，經審酌後，核與判決結果不生影響，爰不一一論述。
七、據上論結，本件原告之訴為無理由，爰依民事訴訟法第78條
    ，判決如主文。
中    華    民    國    99    年    5     月    31    日
                  民事第二庭    法  官  張筱琪
以上正本係照原本作成
如對本判決上訴，須於判決送達後20日內向本院提出上訴狀
中    華    民    國    99    年    5     月    31    日
                                書記官  連思斐

司法院資訊處製作；財團法人民間司法改革基金會備份。
